【裁判字號】    97,訴,573
【裁判日期】    981211
【裁判案由】    損害賠償
【裁判全文】
臺灣屏東地方法院民事判決               97年度訴字第573號
原      告  丙○○
                      號
被      告  甲○○○
訴訟代理人  李靜怡律師
上列當事人間請求損害賠償事件，本院於民國98年11月27日言詞
辯論終結，判決如下：
    主      文
被告應給付原告新台幣陸拾肆萬貳仟壹佰柒拾陸元，及自民國九
十七年九月二十九日起至清償日止，按週年利率百分之五計算之
利息。
原告其餘之訴駁回。
訴訟費用由被告負擔十分之三，餘由原告負擔。
本判決原告勝訴部分，於原告以新台幣貳拾壹萬伍仟元供擔保後
，得假執行；但被告如於執行標的物拍定、變賣前，以新台幣陸
拾肆萬貳仟壹佰柒拾陸元為原告預供擔保，得免為假執行。
原告其餘假執行之聲請駁回。
    事實及理由
一、按訴狀送達後，原告不得將原訴變更或追加他訴，但擴張或
    減縮應受判決事項之聲明者，不在此限，民事訴訟法第255
    條第1 項第3 款定有明文。本件原告起訴請求被告給付新台
    幣（下同）2,227,799 元，及自起訴狀繕本送達翌日（民國
    97年9 月17日）起至清償日止，按週年利率百分之5 計算之
    利息；於訴狀送達後，改為請求被告給付2,227,149 元，及
    自97年9 月29日（起訴狀繕本送達共同被告乙○○之翌日）
    起至清償日止，按週年利率百分之5 計算之利息，核屬減縮
    應受判決事項之聲明，於法自無不合，應予准許。
二、原告主張：伊於96年9 月7 日下午4 時許，騎乘車牌號碼H9
    W-297 號重型機車，沿屏東縣九如鄉○○村○○路由西往東
    行駛，行經三多路與同村三環路無號誌交岔路口時，已減速
    慢行及注意危險距離內路口左右均無來車，並已通過路口中
    心處。詎被告未領有駕駛執照，竟騎乘車牌號碼MZ2-072 （
    起訴狀誤載為MZ-072）號重型機車，違規附載其子許舜欽及
    許博淵，沿三多路由北往南超速行駛，且未暫停讓伊車先行
    ，即貿然驅車直行，以致其機車前輪撞及伊車之左後側，致
    伊人車倒地，受有創傷性雙側硬膜下腔出血、顱骨骨折、水
    腦症及頭皮血腫等傷害，雖經開刀並住院治療，迄今仍存有
    癲癇後遺症，無法從事精細工作或過度勞累。刑事部分，被
    告業經本院交通法庭以過失重傷害罪名，判處有期徒刑5 月
    ，如易科罰金以1,000 元折算1 日確定。伊因被告之不法侵
    害而受有前述傷害，已支出醫療費用126,553 元及療養品費
    用34,010元，並由伊母丁○○看護90日，以每日1,000 元計
    算，其看護費用共9 萬元。又伊經營泡沫紅茶店，因前述傷
    勢，長達1 年無法工作，以每月19,200元計算，共損失230,
    400 元之收入，且時因癲癇發作而暈厥，記憶及認知亦均有
    障礙，減少勞動能力30% 以上，以伊出生於67年9 月1 日而
    言，依霍夫曼計算法扣除中間利息後，得一次請求賠償30年
    因勞動能力減少30% 所受損害1,246,186 元。另伊因被告之
    不法侵害而受有前述傷害，迄今仍須就醫治療，且日後無法
    完全回復健康，身心痛苦難以言喻，亦得請求賠償非財產上
    之損害50萬元，以資慰藉。以上金額合計2,227,149 元，伊
    得依侵權行為之法律關係，請求被告加計利息如數賠償等情
    ，並聲明：(一)被告應給付原告2,227,149 元，及自97年9 月
    29日（起訴狀繕本送達共同被告乙○○之翌日）起至清償日
    止，按週年利率百分之5 計算之利息。(二)原告願供擔保，請
    准宣告假執行。
三、被告則以：伊係越南籍人氏，僅有小學5 年級肄業學歷，為
    家庭主婦，並無工作收入，名下亦無任何不動產，目前與伊
    夫乙○○在屏東縣九如鄉○○村○○街25巷12號租屋居住。
    伊對於原告主張其受有醫療費用損害126,553 元、看護費用
    損害9 萬元及1 年不能工作之損失230,400 元一節，並不爭
    執，惟療養品費用34,010元部分，並非必要，減少勞動能力
    之損害部分，應以減少20% 計算損害額為是，慰撫金部分則
    以2 萬元方為相當。又本件車禍之發生，原告與有過失，其
    過失比例為40% ，且原告未依規定配戴安全帽，對於損害之
    擴大亦與有過失，其過失比例為30% ，自應依過失相抵法則
    ，減少伊70% 之賠償責任。其次，本件汽車交通事件發生後
    ，原告已領取強制汽車責任保險之保險金79,981元，亦應自
    原告請求之金額中予以扣除等語，資為抗辯，並聲明：(一)原
    告之訴及假執行之聲請均駁回。(二)如受不利之判決，被告願
    供擔保請准宣告免為假執行。
四、經查：被告未領有駕駛執照，於96年9 月7 日下午4 時許，
    騎乘車牌號碼MZ2-072 號重型機車，附載其子許舜欽及許博
    淵，沿屏東縣九如鄉○○村○○路由北往南行駛，途經三多
    路與同村三環路無號誌且未劃分幹、支線道之交岔路口（該
    路口東、北、西三面均為三多路，僅南面為三環路），適原
    告騎乘車牌號碼H9W-297 號重型機車，未配戴安全帽，沿三
    多路由西往東而至，兩車因而相撞肇事，致原告受有創傷性
    雙側硬膜下腔出血、顱骨骨折、水腦症及頭皮血腫等傷害，
    被告亦受有右肘及右足背多處擦傷之傷害。刑事部分，被告
    業經本院97年度交易字第59號以過失重傷害罪名，判處有期
    徒刑5 月，如易科罰金以1,000 元折算1 日確定，原告亦經
    臺灣高等法院高雄分院98年度交上易字第8 號以過失傷害罪
    名，判處拘役30日，如易科罰金以1,000 元折算1 日確定各
    事實，為兩造所不爭執，並有診斷證明書、醫療費用收據、
    本院97年度交易字第59號刑事判決及臺灣高等法院高雄分院
    98年度交上易字第8 號刑事判決附卷可稽，復經本院調閱該
    刑事案件卷宗（不含第二審卷宗）查明屬實。
五、按汽車、機車或其他非依軌道行駛之動力車輛，在使用中加
    損害於他人者，駕駛人應賠償因此所生之損害。但於防止損
    害之發生，已盡相當之注意者，不在此限。不法侵害他人之
    身體或健康者，對於被害人因此喪失或減少勞動能力，或增
    加生活上之需要時，應負損害賠償責任。不法侵害他人之身
    體、健康者，被害人雖非財產上之損害，亦得請求賠償相當
    之金額。民法第191 條之2 、第193 條第1 項及第195 條第
    1 項前段定有明文。本件被告騎乘車牌號碼MZ2-072 號重型
    機車肇事，加損害於原告，被告不能證明其於防止損害之發
    生已盡相當之注意，且原告係因本件車禍而受有損害，其所
    受損害與被告之不法侵害間，顯有相當因果關係，則原告依
    前揭侵權行為之法律關係，請求被告賠償其所受損害，於法
    洵屬有據。
六、本件之爭點為：(一)原告對於損害之發生及擴大是否與有過失
    ，而應據以減免被告之賠償責任？倘然，其應減免之比例為
    若干？(二)原告請求被告賠償之慰撫金、療養品費用及減少勞
    動能力之損害部分，其請求是否有理由？(三)原告請求被告賠
    償之金額是否應扣除其已領取之強制汽車責任保險保險金？
    茲分別論述如下：
(一)、按汽車駕駛人未領有駕駛執照駕駛小型車或機器腳踏車者，
    處新台幣6 千元以上1 萬2 千元以下罰鍰，道路交通管理處
    罰條例第21條第1 項第1 款定有明文。重型機器腳踏車在駕
    駛人後設有固定座位者，得附載一人；機器腳踏車駕駛人及
    附載座人應依規定配戴安全帽；汽車行駛時，駕駛人應注意
    車前狀況及兩車併行之間隔，並隨時採取必要之安全措施；
    汽車行駛至無號誌交岔路口，未劃分幹、支線道，同為直行
    車者，左方車應暫停讓右方車先行，道路交通安全規則第88
    條第1 項第2 款、第2 項、第94條第3 項及第102 條第1 項
    第2 款亦設有明文。本件被告未領有駕駛執照，於前述時、
    地騎乘重型機車附載其子許舜欽及許博淵2 人，由北而南行
    經無號誌且未劃分幹、支線道之交岔路口，原告車由西往東
    行駛，被告車顯為原告車之左方車，依規定被告應暫停讓原
    告車先行，被告疏未注意及此，以致肇事賈禍，自應負較大
    之過失責任，而為肇事主因。原告車雖為右方車，而有優先
    通行之權利，惟原告仍應注意車前狀況，並隨時採取必要之
    安全措施，被告未充分注意其左前方有被告車接近，以致未
    採取煞避等必要之安全措施，自亦難辭過失之責，其過失小
    於被告，應為肇事次因。本件於刑案審理中經囑託台灣省高
    屏澎區車輛行車事故鑑定委員會鑑定結果，亦同此結論，有
    鑑定意見書附於本院97年度交易字第59號刑事卷內可稽。原
    告雖主張被告另有超速行駛之情事，且其已注意左右來車，
    並無過失云云，惟原告並未舉證證明被告確有超速行駛之情
    形，且其倘已充分注意有無左右來車，豈有未發覺被告車行
    駛於其左前方之理？此部分原告之主張，尚無足取。依此，
    本院認定被告之過失為肇事主因，其過失比例為60% ，原告
    之過失為肇事次因，其過失比例為40% 。按損害之發生或擴
    大，被害人與有過失者，法院得減輕賠償金額，或免除之，
    民法第217 條第1 項定有明文。原告對於本件車禍之發生與
    有過失，且其過失比例為40% ，已據前述，爰據此減少被告
    40% 之賠償金額。又安全帽固具有保護頭部之功能，但僅止
    於緩衝或減少傷害之程度，並不足以確保肇事機車騎士之頭
    部必不受傷害。準此，原告固未依道路交通安全規則第88條
    第2 項規定配戴安全帽，且其主要傷勢在於頭部，對於損害
    之擴大與有過失，惟衡酌前述安全帽所具有之保護功能及其
    侷限，本院認以再減少被告20% 之賠償金額為相當。原告主
    張僅應減少5 % ；被告辯稱應再減少30% 各云云，均無可採
    。從而，本件因原告對於損害之發生及擴大與有過失，所應
    減少被告賠償金額之比例即為60% 。
(二)、原告請求被告賠償醫療費用126,553 元、療養品費用34,010
    元、看護費用9 萬元、工作損失230,400 元、減少勞動能力
    之損害1,246,186 元及慰撫金50萬元，茲就原告請求之項目
    及金額逐一審核如下：
  1.醫療費用部分：原告主張其因被告之不法侵害，共支出醫療
    費用126,553 元一節，業據其提出醫療費用收據19紙為證，
    並為被告所不爭執，此部分原告之請求，自應准許之。
  2.療養品費用部分：原告主張其因被告之不法侵害，額外支出
    療養品費用34,010元之事實，固據其提出估價單5 紙為證，
    惟此並未經醫師處方，其中復有洗髮乳、杏仁粉等一般日常
    生活用品或食品，此部分原告之請求，尚難認為確屬必要，
    應不予准許。
  3.看護費用部分：按親屬代為照顧被害人之起居，固係基於親
    情，但親屬看護所付出之勞力並非不能評價為金錢，雖因二
    者身分關係而免除被害人之支付義務，惟此種基於身分關係
    之恩惠，自不能加惠於加害人。故由親屬看護時雖無現實看
    護費之支付，仍應認被害人受有相當於看護費之損害，得向
    加害人請求賠償，始符公平原則（最高法院94年度台上字第
    1543號判決參照）。原告主張其因被告之不法侵害，由其母
    丁○○看護90日之事實，核與證人丁○○於本院審理時所證
    情節相符，堪予採信，且原告主張按每日1,000 元計算看護
    費用，共請求9 萬元，為被告所不爭執，則此部分原告之請
    求，自應准許之。
  4.工作損失部分：原告主張其因被告之不法侵害，長達1 年不
    能工作，以每月19,200元計算，共損失230,400 元一節，為
    被告所不爭執，此部分原告之請求，亦應准許之。
  5.減少勞動能力之損害部分：原告主張其出生於67年9 月1 日
    ，因被告之不法侵害，減少勞動能力30% ，以每月19,200元
    計算，依霍夫曼計算法扣除中間利息後，得一次請求30年減
    少勞動能力之損害1,246,186 元云云，被告除辯稱原告減少
    勞動能力之比例應為20% 外，對於年限為30年及以每月19,2
    00元為計算基準，並不爭執。查原告於腦部手術後，仍遺留
    有腦部損傷後之後遺症「癲癇」，須長期藥物控制，並至門
    診追蹤治療，日後無法從事精細及過度勞累之工作等情，固
    有屏東基督教醫院神經外科回函可稽，惟尚無法據此認定原
    告減少勞動能力之比例高達30% 。又依證人即原告之母丁○
    ○於本院審理證稱：「（癲癇不發作對原告的工作）還是有
    影響，她的記憶力有退化，但主要還是癲癇，必須有人在旁
    邊看顧。‧‧‧‧（原告大約半年之後才去泡沫紅茶店。但
    原告都幫步（不）上忙，都是我及原告妹妹在作（做）。‧
    ‧‧‧大約一年左右（原告才可以接手經營）」等語，雖可
    知原告之記憶力有退化，且影響原告之工作者主要為癲癇發
    作之危險，惟亦無法憑此認定原告減少勞動能力之比例高達
    30％。本院因認原告主張其減少勞動能力之比例，超過被告
    所不爭執之20% 部分，尚非可採。從而，原告得一次請求30
    年減少勞動能力之損害，依霍夫曼計算法扣除中間利息後，
    應為858,439 元（計算式：19200 ×12×0.2 ×18.629315
    ＝858439，未滿1 元部分4 捨5 入）。原告之請求超過858,
    439 元部分，應予剔除。
  6.慰撫金部分：原告因被告之不法侵害，受有創傷性雙側硬膜
    下腔出血、顱骨骨折、水腦症及頭皮血腫等傷害，傷勢不輕
    ，且經治療後仍留有癲癇之後遺症，原告無論在身體上或精
    神上均必感到相當之痛苦，自得請求被告賠償非財產上之損
    害，以資慰藉。查原告為二專夜間部畢業學歷，曾在保險公
    司擔任核保助理，月薪約25,000元，嗣後經營泡沫紅茶店，
    名下僅有機車1 部，並無不動產；被告為越南籍人氏，僅有
    小學5 年級肄業學歷，現為家庭主婦，名下並無不動產，其
    夫乙○○受僱擠牛奶，月薪約2 萬元，亦非富為資力等情，
    業據兩造陳明在卷，並有本院稅務電子閘門財產所得調件明
    細表在卷可憑。本院斟酌原告因被告之不法侵害所受傷勢甚
    重，且於治療後仍留有癲癇之後遺症，終身受其影響，及上
    述兩造之身分、地位與經濟能力等一切情狀，認原告請求被
    告賠償慰撫金50萬元，尚屬相當，應予准許。
  7.依上所述，原告得請求被告賠償之金額共1,805,392 元（12
    6553＋90000 ＋230400＋858439＋500000＝0000000 ），惟
    本件應依過失相抵法則減輕被告60% 之賠償金額，已據前述
    ，則原告所得請求被告賠償之金額即應減為722,157 元（計
    算式：0000000 ×（1 －0.6 ）＝722157，未滿1 元部分4
    捨5 入）。
(三)、按保險人依本法規定所為之保險給付，視為被保險人損害賠
    償之一部分；被保險人受賠償請求時，得扣除之，強制汽車
    責任保險法第32條定有明文。本件汽車交通事故發生後，原
    告已領取強制汽車責任保險之保險金79,981元，為兩造所不
    爭執，原告所得請求被告賠償之金額自應再扣除此一金額，
    原告主張毋須再扣除云云，並無足取。則原告所得請求被告
    賠償之金額，再扣除原告已領取強制汽車責任保險之保險金
    79,981元後，即為642,176 元（計算式：000000－00000 ＝
    642176）。
七、綜上所述，本件原告依侵權行為之法律關係，請求被告給付
    2,227,149 元，及自97年9 月29日起至清償日止，按週年利
    率百分之5 計算之利息，於如主文第1 項所示範圍內，為有
    理由，應予准許。逾此範圍，非有理由，應予駁回。兩造各
    陳明願供擔保，請准宣告假執行或免為假執行，於原告勝訴
    部分，經核均無不合，爰分別酌定相當之擔保金額，併准許
    之。至原告敗訴部分，其假執行之聲請已失所附麗，應駁回
    之。
八、據上論結，本件原告之訴為一部有理由，一部無理由，依民
    事訴訟法79條、第390 條第2 項、第392 條第2 項、第3 項
    ，判決如主文。
中    華    民    國    98    年    12    月    11    日
                    民事第一庭    法  官  春生
正本係照原本作成。
如不服本判決，應於收受送達後20日內向本院提出上訴書狀，其
未表明上訴理由者，應於提出上訴後20日內向本院補提理由書狀
（均須按他造當事人之人數附繕本）。
                                  書記官  蘇雅慧
中    華    民    國    98    年    12    月    11    日


司法院資訊處製作；財團法人民間司法改革基金會備份。
